【裁判字號】    92,簡上,270
【裁判日期】    921112
【裁判案由】    傷害
【裁判全文】
臺灣高雄地方法院刑事判決                        九十二年度簡上字第二七號
    上  訴  人  臺灣高雄地方法院檢察署檢察官
    上  訴  人  己○○
    （即被告）
    選任辯護人  高金印
右列上訴人因被告己○○傷害案件，不服臺灣高雄地方法院高雄簡易庭民國九十二年
四月二十四日九十二年度簡字第一四九九號簡易判決（臺灣高雄地方法院檢察署檢察
官聲請簡易判決處刑書案號：九十二年度偵字第一九０八號），提起上訴，本院管轄
之第二審合議庭判決如左：
    主  文
原判決撤銷。
己○○傷害人之身體，處有期徒刑伍月，如易科罰金，以參佰元折算壹日。
    事  實
一、己○○因其母戊○○○與趙孝光（已）之債務問題，於民國八十七年八月七日
    中午十一時四十分許，陪同其母戊○○○至趙孝光位於高雄市左營區○○○路一
    五０巷三弄十七號住處，欲詢問趙孝光電話號碼及協談債務問題，趙孝光於是日
    十二時許返家後，即與己○○發生口角，己○○因不滿趙孝光譏諷：「你太太快
    跟人家跑了」等語，乃先出手推趙孝光之右邊嘴角一下，並引發其與趙孝光及甲○○（趙孝光之同居人）三人間之肢體衝突後，趙孝光猶心有未甘，遂自其住處
    廚房取出一把菜刀（未扣案），作勢欲砍己○○，己○○見狀，竟基於普通傷害
    之犯意，徒手先拉扯趙孝光持刀之手，復再揮拳朝趙孝光之左眼瞼毆擊，致上開
    菜刀之刀背劃傷趙孝光之左額頭，趙孝光因而分別受有左額部髮際二．五×０．
    二公分及一．五×０．一公分之挫裂傷二處及左上眼瞼內側、左下眼瞼瘀血等傷
    害。嗣因乙○○（甲○○之子之女友）於上開住處樓上聽聞渠等爭執聲，乃下樓
    至住處前探明究竟，並迅速將趙孝光所持之菜刀搶下。迨衝突平息後，趙孝光另
    因心臟病突發而昏迷，於是日中午十二時三十分許送國軍左營醫院急途中，因重
    度心臟冠狀動脈硬化病變導致急性心肌梗塞不治死亡。
二、案經趙孝光之妻丁○○訴由高雄市憲兵隊移送空軍後勤司令部軍事檢察官（己○○係現役軍人）偵結，以己○○涉犯傷害致死罪提起公訴，經空軍後勤司令部普
    通審判庭認趙孝光之死亡與右揭所受之傷害無關，己○○所為係犯傷害罪，而判
    決不受理後移送臺灣高雄地方法院檢察署檢察官偵查後聲請簡易判決處刑。
    理  由
一、訊據上訴人即被告（以下簡稱被告）己○○固不諱言於右揭時、地與被害人趙孝
    光（以下簡稱被害人）協商債務問題而發生爭執，及不滿被害人出言相譏，因而
    出手推被害人之嘴角，並與被害人搶奪菜刀，惟矢口否認有傷害之犯行，辯稱：
    伊除了出手推他嘴角外，未再動手毆打被害人，亦未碰觸過前揭菜刀，該把菜刀
    是被害人自行取出，可能是與被害人拉扯時，不小心碰到被害人，況且，係被害
    人先拿菜刀欲砍殺伊，伊始基於正當防衛予以抵抗云云。
二、惟查：
  (一)訊據被告坦承於八十七年八月七日中午十一時四十分許，陪同其母戊○○○至被
    害人位於高雄市左營區○○○路一五０巷三弄十七號住處，欲詢問被害人電話號
    碼及協談債務問題，被害人於是日十二時許返家後，即與被害人發生口角，被告
    不滿被害人出言相譏，乃先出手推被害人之右邊嘴角，嗣後被害人自其住處廚房
    取出一把菜刀，作勢欲砍被告，被告則以徒手抓住被害人持刀之手，復揮拳毆擊
    被害人之左眼瞼，及被害人確實有受傷等情，核與證人即在場目擊之甲○○、乙○○證述情節大致相符，是此部分之事實應可認定。
  (二)次查，被害人於前開爭執停止後，另因心臟病突發而昏迷，於是日中午十二時三
    十分許，因重度心臟冠狀動脈硬化病變導致急性心肌梗塞不治死亡，經國防部軍
    法局國軍法醫中心之法醫解剖被害人屍體，發現被害人受有「頭皮於左額部髮際
    二．五×０．二公分及一．五×０．一公分之挫裂傷二處，左上眼瞼內側及左下
    眼瞼有瘀血斑」之傷害，有該法醫中心國軍醫鑑字第０一三號法醫鑑定報告一
    份及解剖照片九幀在卷可按。而被告自承：「我將趙員抵住我脖子的手扳開時，
    趙員大喊流血了，我看到趙員左邊眉毛處有流血。」（空軍後勤司令部八十七年
    八月十四日偵查筆錄）、「（為何趙員臉部會流血？）我也不清楚，可能是拉
    扯過程所致。」（空軍後勤司令部普通審判庭八十八年二月十日調查筆錄）、「
    （軍事檢察官相驗時，發現趙員眼角瘀青，你是否悉如何造成？）我想是他拿刀
    架著我時，我欲掙脫時造成的。」（空軍後勤司令部普通審判庭八十八年四月十
    二日調查筆錄）等語，再勾稽證人即覆驗解剖被害人屍體之內政部警政署刑事警
    察局法醫室主任石台平證稱：「死者趙孝光左額之挫裂傷是由輕度之鈍器損傷所
    造成，非刀刃所造成，至其上左眼瞼內側及左下眼瞼之瘀血係屬內傷，可能是由
    物體碰撞，例如拳頭打傷。」（國防最高軍事法院八十八年十一月十八日調查筆
    錄）等語，足徵被害人上開傷害，應係被告為搶奪被害人所持之菜刀而與被害人
    拉扯時，該菜刀刀背劃傷被害人左額頭，而被害人左上眼瞼內側及左下眼瞼瘀血
    係遭被告另以揮拳毆打所致，應無疑義，亦與被告所供承之上開情節，正相吻合
    。再佐以案發當時被告為三十五歲之健壯成年男子，而被害人為六十一歲之老人
    等客觀事實，被告就被害人因其拉扯及揮拳毆擊而受傷，主觀上顯有預見，且客
    觀上亦無何具體情狀足使被告確信其不發生，被告具傷害之故意甚明。
  (三)雖被告辯以正當防衛云云。按正當防衛必須對於現在不法之侵害始得為之，侵害
    業已過去，即無正當防衛可言。至彼此互毆，又必以一方初無傷人之行為，因排
    除對方不法之侵害而加以還擊，始得以正當防衛論。故侵害已過去後之報復行為
    ，與無從分別何方為不法侵害之互毆行為，均不得主張防衛權，最高法院三十年
    上字一○四○號判例可資參照。而本件被告先出手推被害人右邊嘴角，復與被害
    人拉扯及揮拳毆擊被害人左眼瞼，其於爭執發生之初，即有傷害告訴人之行為，
    自不得主張正當防衛，其辯並無可採。
  (四)證人甲○○雖於空軍後勤司令部軍事檢察官訊問時，陳稱：「趙孝光對己○○說
    ：『你太太快跟人跑了』等語，己○○聽了生氣，以雙手掐住趙孝光脖子．．，
    趙員又到廚房拿出菜刀作出嚇阻之舉動，我趕快呼喊在樓上之乙○○，乙○○下
    來後搶下趙員手上之菜刀，置於旁邊電視櫃上，二人繼續爭執一會兒，霍員突然
    轉身拿該把菜刀向趙員頭上敲了一下，致趙員頭上流血。」（空軍後勤司令部普
    通審判庭八十八年二月十日調查筆錄）云云。然查其於臺灣高雄地方法院檢察署
    檢察官偵訊時，稱：「被告有靠過去，但有否用雙手掐脖子我沒有看到。（刀子
    搶下來之後，被告有否再拿菜刀往趙孝光頭部敲二下？）我不知道。」（九十二
    年二月十八日偵訊筆錄），其前後指述不一，已難遽採為不利於被告之認定；況
    ，上開參酌上開法醫鑑定報告記載被害人「二耳、口鼻及頸部均無損傷。」，且
    證人乙○○亦證稱：「下樓後，便看到趙、霍二人扭打在一起，其中霍員有揮拳
    打趙員的頭部，而趙員亦有肢體動作，趙員當時手持菜刀，而霍員亦以雙手抓住
    趙員雙手，而後我將菜刀奪下拿至廚房。（你將菜刀奪下後，己○○有無再拿該
    把菜刀？）沒有，菜刀一直被我奪下放在廚房。（是否確定霍員未持刀？）刀子
    是我奪下的，我很確定沒有。」等語（空軍後勤司令部普通審判庭八十八年三月
    三十一日調查筆錄），是證人甲○○所稱被告以雙手掐住被害人脖子及被告自電
    視櫃上取得該菜刀後持以敲擊被害人頭部云云，顯然與事實不符，不足採信。
  (五)又被告之母戊○○○稱其對於案發之經過並不清楚（空軍後勤司令部普通審判庭
    八十八年二月十日調查筆錄參照），然證人戊○○○既自承其當時在場，並於被
    告與被害人拉扯時，與證人甲○○共同將被告及被害人拉開（八十七年八月七日
    警訊筆錄參照），其對於被告與被害人爭執拉扯之情，應知之甚詳，竟謂對案發
    經過不了解，顯係迴護被告之詞，亦無足採。
  (六)綜上所述，被告上開所辯，顯係飾卸之詞，不足採信。事證明確，被告犯行洵堪
    認定。
三、核被告所為，係犯刑法第二百七十七條第一項之罪。原審以被告罪證明確，而予
    論據科刑，固非無見，惟查：被害人左額頭上二處挫裂傷係因被告與被害人搶
    奪菜刀時，遭菜刀刀背劃傷，而左上眼瞼內側及左下眼瞼之瘀血，係遭被告揮拳
    毆擊所致，原審判決就此部分事實未予區分。被告辯稱其係出於正當防衛而傷
    害被害人，此部分亦未見原審予以說明。被告僅因口角，即出手毆打被害人，
    且案發時被害人年事已高，於本件爭執後，復因重度心臟冠狀動脈硬化病變導致
    急性心肌梗塞不幸死亡，詎被告迄今均未與告訴人即被害人之妻達成和解，原審
    判決量處被告有期徒刑三月，顯屬過輕，均有未洽。檢察官循告訴人之請求提起
    上訴指摘原判決量刑太輕，即有理由，被告上訴意旨否認犯罪，指摘原審判決認
    事用法均有違誤，雖均無理由，惟原審判決既有上開可議之處，即屬無可維持，
    應由本院將原判決撤銷改判。爰審酌被告之品行、經歷、犯罪時所受之刺激、被
    害人所受之傷害、被告試圖以暴制暴其行甚不足取，及被告迄今仍未能與告訴人
    和解息訟，犯後態度非值認可等一切情狀，量處如主文第二項所示之刑，並諭知
    易科罰金之折算標準。至被告用以傷害被害人之菜刀一把，係被害人自其住處廚
    房取出，並非被告所有，業據被告及證人甲○○陳述明確，故不為沒收之諭知，
    附此敘明。
據上論斷，應依刑事訴訟法第四百五十五條之一第三項、第三百六十九條第一項前段
、第三百六十四條、第二百九十九條第一項前段，刑法第二百七十七條第一項、第四
十一條第一項前段，罰金罰鍰提高標準條例第一條前段、第二條，判決如主文。
本案經檢察官丙○○到庭執行職務。
中    華      民      國      九十二      年      十一    月    十二    日
                              臺灣高雄地方法院刑事第六庭
                                  審判長法  官  李政庭
                                        法  官  蘇雅慧
                                        法  官  何秀燕
右正本證明與原本無異。
不得上訴。
                                        書記官  顏平國
中    華    民    國      九十二      年      十一    月      十三      日


司法院資訊處製作；財團法人民間司法改革基金會備份。
